【裁判字號】    91,訴,375
【裁判日期】    920226
【裁判案由】    申報公職人員財產
【裁判全文】
臺北高等行政法院判決                              九十一年度訴字第三七五號
                              .
    原      告  甲○○
    被      告  法務部
    代  表  人  乙○○部長）.
    訴訟代理人  丁○○
                丙○○
                戊○○
右當事人間因申報公職人員財產事件，原告不服行政院中華民國九十年十一月三十日
台九十訴字第○六四五四二號訴願決定，提起行政訴訟，本院判決如左：
    主  文
原告之訴駁回。
訴訟費用由原告負擔。
    事  實
一、事實概要：原告於民國（下同）八十八年八月十一日就任桃園縣立介壽國民中學
    校長，為公職人員財產申報法第二條第一項第六款規定應申報財產之人員。原告
    八十九年度財產申報應於同年十二月三十一日以前之期限內為之，遲至九十年三
    月八日始為申報，經被告以九十年六月二十七日法九十財申罰字第○○九六七三
    號處分書，依公職人員財產申報法第十一條第一項前段規定，處原告罰鍰新台幣
    （下同）二十三萬元。原告不服，提起訴願，經行政院訴願決定駁回，原告仍不
    服，遂提起本件行政訴訟。
二、兩造聲明：
  (一)原告聲明：
    1.訴願決定、原處分均撤銷。
    2.訴訟費用由被告負擔。
  (二)被告聲明：如主文所示。
三、兩造之爭點：
  (一)原告主張之理由：
    1.公職人員申報法第十一條規定，係不申報之罰則規範，惟原告已依規定在九十
      年三月七日申報，雖遲延二個月左右，但無不申報之實，原告是錯認八十八年
      已為申報，財產變動不大，無須申報。
    2.按法律之規定，有法規範依法規範處理，如無法規範則未列舉之規定，應以衡
      平原則及保護經濟之弱者為導向，為我國立法之旨趣，方為民主法治之國家，
      今公職人員財產申報法內容，並無嚴禁遲報之罰則。
    3.原告職司教育培育英才之職責，每月依法有一定之薪水解生活之需（服公職約
      二十多年，每月有七萬六之收入，有妻及小孩三人，三小孩均在讀大學。一定
      花費在量入為出之情況下，尚稱小康）。然罰鍰二十三萬元定頓失所憑依一生
      難過不服。
  (二)被告主張之理由：
    1.按公職人員之財產除應於就（到）職三個月內申報外，並應每年定期申報一次
      ，公職人員財產申報法第三條定有明文。原告確有明知應依規定申報無正當理
      由不為申報情事，有原告九十年三月八日申報表影本在卷可稽。原告雖主張公
      職人財產申報法並無處罰逾期申報之規定，惟查公職人員財產申報法第十一條
      第一項前段規定：「公職人員明知應依規定申報，無正當理由不為申報，處新
      臺幣六萬元以上三十萬元以下罰鍰。」係指公職人員未依規定期限申報，迭據
      最高行政法院（八十九年七月一日改制前為行政法院）八十六年度判字第二五
      四九號、八十八年判字第四二○四號判決宣示在案。且如原告主張無處罰逾期
      申報之規定，則前開財產申報法第三條規定之申報期間豈非形同具文？
    2.被告訂有公職人員財產申報案件處罰鍰額度標準，原告逾期九星期，在十星期
      以內補報，依該標準罰鍰二十三至二十四萬元。
    理  由
一、原告起訴主張：原告係桃園縣立介壽國民中學校長，於八十八年八月十一日到職
    ，因錯認於八十八年度到職後已為申報，且八十九年間財產變動不大，無須申報
    ，致未於八十九年底前為申報，嗣經桃園縣政府通知，原告即為申報，並無公職
    人員財產申報法第十一條第一項前段所指之不為申報之情事云云。
二、被告則以：原告明知應於八十九年底前申報財產，竟無正當理由，未依規定逾期
    申報財產在九星期以上，原處分裁處罰鍰二十三萬元，於法有據等語，資為抗辯
    。
三、按公職人員財產申報法第二條第一項第六款及第三條分別規定：「公立各級學校
    校長，應依本法申報財產。」、「公職人員之財產除應於就（到）職三個月內申
    報外，並應每年定期申報一次。」。又按「公職人員明知應依規定申報，無正當
    理由不為申報，處新台幣六萬元以上三十萬元以下罰鍰。」公職人員財產申報法
    第十一條第一項前段亦有明文。次按「本法第三條所稱每年定期申報一次之申報
    期間，係指每年十一月一日至十二月三十一日。但已依前三項之規定為申報者，
    則指自該次申報日之翌年起每年十一月一日至十二月三十一日。」同法施行細則
    第十條第五項復有明文。
四、本件兩造不爭原告係公立學校校長，為依法應申報財產之公職人員，原告未於八
    十九年十一月一日至十二月三十一日申報財產，而係於九十年三月八日申報財產
    等情，並有原告公職人員財產申報表及桃園縣政府政風室未（逾期）申報公職人
    員財產裁罰陳報單附於原處分卷可稽，自堪信為真實。茲有爭執者，厥在於公職
    人員財產申報法第十一條第一項前段之規定是否僅處罰不為申報，而不及於逾期
    申報？原告是否明知應於期限內申報財產？原處分之裁量有無瑕疵？
五、查按公職人員財產申報法第六條規定：「受理申報機關（構）於收受申報四十五
    日內，應將申報資料審核，彙整列冊，供人查閱。縣（市）級以上公職候選人之
    申報機關（構）應於收受申報十日內，予以審核彙整列冊，供人查閱。總統、副
    總統、行政、立法、司法、考試、監察各院院長、副院長、政務官、立法委員、
    國民大會代表、監察委員、省（市）議員、縣（市）長等人員之申報資料，並應
    定期刊登政府公報。申報資料之審核及查閱辦法，由行政院會同考試院、監察院
    於本法公布後三個月內定之。」，由此規定可知同法第三條所規定之公職人員財
    產應每年申報一次及同法施行細則第十條第五項規定財產申報應於每年之十一月
    一日至十二月三十一日為之，均在配合該法第六條規定於每年收受申報後，彙整
    列冊或刊登政府公報，供人查閱，以達端正政風，確立公職人員清廉之作為，建
    立公職人員利害關係之規範之立法目的。是公職人員財產申報法第十一條第一項
    前段規定所稱之不為申報，凡未在規定期限內申報均屬之，僅是在情節上可分為
    迄未申報及逾期申報而已。
六、次按「財產申報法係應申報財產公職人員之法定義務，申報人自應於法定期間內
    主動辦理，受理申報機關並無通知之義務，其通知僅具服務之性質，且申報義務
    人不得以不知法律規定及未受通知，作為解免違章罰鍰之依據。」最高行政法院
    八十六年度判字第二五四九號著有判例。況查桃園縣政府曾於八十九年十月二十
    五日以八九府政二字第三○七三號函檢送公職人員財產申報表，通知原告應於八
    十九年十一月一日至同年十二月三十一日定期申報，此有該函附於原處分卷內可
    按，原告明知應於期限內申報財產之事實，堪以認定，被告依公職人員財產申報
    法第十一條第一項前段規定處罰原告，於法並無不合。
七、末查，公職人員財產申報法第十一條第一項前段規定之罰鍰，在六萬元以上三十
    萬元以下，原處分裁處原告罰鍰二十三萬元，在法定權限之內，並無裁量逾越。
    又被告自行訂有公職人員財產申報案件處罰鍰額度標準，此附於訴願卷內可參，
    查原告逾期九星期，在十星期以內補報，依該標準第一項第十款之規定罰鍰在二
    十三至二十四萬元之間，原處分裁處原告罰鍰二十三萬元，尚難認其裁量有違法
    之處。
八、綜上所述，原告之主張，均無可採，原處分依公職人員財產申報法第十一條第一
    項前段之規定處原告罰鍰二十三萬元，其認事用法並無違誤，訴願決定，遞予維
    持，亦無不合，原告訴請撤銷訴願決定及原處分為無理由，應予駁回。
據上論結，本件原告之訴為無理由，爰依行政訴訟法第九十八條第三項前段，判決如
主文。
中    華    民    國    九十二      年      二        月    二十六      日
                 臺 北 高 等 行 政 法 院   第 一 庭
                                審 判 長 法  官  王  立  杰
                                         法  官  黃  本  仁
                                         法  官  王  碧  芳
右為正本係照原本做成。
如不服本判決，應於送達後二十日內，向本院提出上訴狀並表明上訴理由，如於本判
決宣示後送達前提起上訴者，應於判決送達後二十日內補提上訴理由書（須按他造人
數附繕本）。
中      華      民      國    九十二    年      二      月    二十七    日
                                         法院書記官 鄭聚恩


司法院資訊處製作；財團法人民間司法改革基金會備份。
